ACORDAO-COMPLETO-2569076

ACÓRDÃO 1976/2023 ATA 6/2023 - PRIMEIRA CÂMARA

VISTOS, relatados e discutidos estes autos de tomada de contas especial instaurada pela Caixa Econômica Federal em atendimento à determinação constante do subitem 1.8.1 do Acórdão 2344/2021-TCU-Plenário, em face da paralisação injustificada e sem conclusão de etapa útil das obras objeto do Termo de Compromisso 350.788-10/20211, firmado entre o então Ministério do Desenvolvimento Regional e o Governo do Estado de Goiás,
ACORDAM os Ministros do Tribunal de Contas da União, reunidos em sessão de 1ª Câmara, ante as razões expostas pelo Relator, em:
9.1. arquivar o presente processo, sem julgamento de mérito, por ausência de pressupostos para seu desenvolvimento válido e regular, com fulcro no art. 212 do Regimento Interno/TCU, c/c o art. 5º, caput, da IN/TCU 71/2012;
9.2. alertar o Ministério da Integração e do Desenvolvimento Regional e a Caixa Econômica Federal para que, na retomada dos repasses dos recursos do Termo de Compromisso nº 0350788-10/2011, ou de outro instrumento que venha a substituí-lo, para as obras de ampliação do Sistema de Abastecimento de Água de Goiânia:
9.2.1. atentem para a não repetição das falhas identificadas nesta TCE;
9.2.2. envidem esforços para que haja o devido acompanhamento, fiscalização e controle dos recursos repassados ao Governo do Estado de Goiás e à Saneamento de Goiás S/A - Saneago, de modo a assegurar que a execução das obras pela compromissada cumpra adequadamente com o planejamento do objeto e com a política pública adjacente, bem assim com a exigência de os serviços realizados se tornarem funcionais, garantindo, ainda, que as cláusulas do termo de compromisso e o plano de trabalho sejam fielmente observados; e
9.3. dar ciência deste Acórdão ao Ministério da Integração e do Desenvolvimento Regional, à Caixa Econômica Federal, à Saneamento de Goiás S/A - Saneago, ao Governo do Estado de Goiás e aos responsáveis.

Tomada de contas especial instaurada em razão da paralisação injustificada e sem conclusão de etapa útil das obras objeto de termo de compromisso firmado entre o então Ministério do Desenvolvimento Regional e o Governo do Estado de Goiás.

Primeira Câmara

Governo do Estado de Goiás.

3. Interessados/Responsáveis:
3.1. Interessado: Caixa Econômica Federal (00.360.305/0001-04).
3.2. Responsáveis: Jalles Fontoura de Siqueira (XXX.757.296-XX); José Carlos Siqueira (XXX.321.991-XX); José Eliton de Figueredo Júnior (XXX.235.521-XX); José Taveira Rocha (XXX.444.221-XX); Júlio Cezar Vaz de Melo (XXX.660.911-XX); Marconi Ferreira Perillo Junior (XXX.538.218-XX); Ricardo Jose Soavinski (XXX.044.700-XX); Ronaldo Ramos Caiado (XXX.720.587-XX).

13.1. Ministros presentes: Walton Alencar Rodrigues (Presidente) e Jhonatan de Jesus.
13.2. Ministros-Substitutos convocados: Augusto Sherman Cavalcanti (Relator) e Marcos Bemquerer Costa.
13.3. Ministro-Substituto presente: Weder de Oliveira.

AUGUSTO SHERMAN

Inicio o presente relatório transcrevendo a instrução de peça 1274 destes autos, produzida no âmbito da então SecexTCE, com a qual se manifestaram de acordo os dirigentes (peças 1275/1276) :
"INTRODUÇÃO
Cuidam os autos de tomada de contas especial instaurada pela Caixa Econômica Federal (mandatária na Secretaria Executiva do Ministério das Cidades (extinta) ) , em desfavor de Marconi Ferreira Perillo Junior (CPF: XXX.538.218-XX) , Júlio Cezar Vaz de Melo (CPF: XXX.660.911-XX) , José Taveira Rocha (CPF: XXX.444.221-XX) , Jalles Fontoura de Siqueira (CPF: XXX.757.296-XX) , José Eliton de Figueredo Júnior (CPF: XXX.235.521-XX) , Ronaldo Ramos Caiado (CPF: XXX.720.587-XX) , Ricardo Jose Soavinski (CPF: XXX.044.700-XX) e José Carlos Siqueira (CPF: XXX.321.991-XX) , em razão de não comprovação da regular aplicação dos recursos repassados pela União realizadas por meio do termo de compromisso TC 0350788-10/2011, de registro Siafi 668683 (peça 100) , firmado entre o MINISTÉRIO DO DESENVOLVIMENTO REGIONAL e o Governo do Estado de Goiás, e que tinha por objeto o instrumento descrito como 'AMPLIAÇÃO DO SAA DE GOIÂNIA COM IMPLANTAÇÃO DE ADUTORAS, RESERVATÓRIOS, EE, REDE E LIGAÇÕES'.
HISTÓRICO
O TC 0350788-10/2011 foi firmado no valor de R$ 99.345.004,89, sendo R$ 99.345.004,89 à conta do concedente e R$ 4.030.493,01 referentes à contrapartida do convenente (Saneamento de Goiás S.A. - Saneago) . Sua vigência vai de 31/10/2011 a 30/6/2023, com prazo para apresentação da prestação de contas em 29/8/2023. Os repasses efetivos da União totalizaram R$ 47.245.520,73 (peça 1173) .
O referido termo de compromisso foi objeto de fiscalização, por parte do Tribunal, no âmbito do Fiscobras-2016 (TC Processo 008.379/2016-5) no qual foi prolatado o Acórdão 2113/2016-TCU-Plenário, de relatoria do Exmo. Ministro Augusto Nardes, cujo voto condutor, transcrito a seguir, expõe as conclusões e fundamenta a deliberação adotada:
'Em exame auditoria do Fiscobras-2016 realizada no período de 4/4/2016 a 13/5/2016 na sociedade de economia mista Saneamento de Goiás S.A. (Saneago) , interveniente executora do Termo de Compromisso 350.788-10/2011, e na Caixa Econômica Federal (Caixa) , representante do Ministério das Cidades, com o objetivo de avaliar os recursos federais aplicados nas obras de ampliação do Sistema de Abastecimento de Água (SAA) de Goiânia, objeto do ajuste, o qual está incluído no Programa de Aceleração do Crescimento (PAC-2) .  
2.	O escopo dos trabalhos envolveu volume de recursos no montante de R$ 46.898.083,86 (Contratos 1975/2015; 149/2016; 1976/2015; e 1608/2013 - já rescindido) e abrangeu: a regularidade do procedimento licitatório; a legalidade da formalização dos contratos e da adequação de suas execuções; a compatibilidade dos quantitativos orçados com os projetos; a funcionalidade da obra; e a regularidade dos procedimentos relativos à rescisão de um dos contratos firmados.
3.	Apesar de não terem sido identificadas pela Secretaria de Controle Externo no Estado de Goiás e pela SeinfraUrbana indícios de irregularidade graves que recomendem a paralisação do aporte de recursos orçamentários ao empreendimento, foram constatadas as seguintes falhas que demandam a atuação deste Tribunal: (i) execução de obra descomprometida com o planejamento e com a exigência de se tornarem funcionais os serviços realizados; e (ii) quantitativos de serviços no orçamento em desacordo com o projeto da obra. 
4.	Quanto à primeira irregularidade, o fato de o objeto previsto no Termo de Compromisso estar sendo implementado sem respeitar exatamente ao planejamento, conforme exigem as normas aplicáveis, tem acarretado indefinição quanto ao seguimento dos serviços e quanto ao percentual das obras que serão efetivamente executadas com os recursos federais repassados. A indefinição, aliada ao atraso na aquisição dos materiais necessários para dar seguimento às obras, contribui para a paralisia, observada na auditoria, e gera risco de não se tornarem funcionais os serviços executados. Considerando que foram aplicados 14% dos recursos previstos para o empreendimento, a persistência da situação atual poderá resultar em prejuízo ao erário.
5.	Sendo assim, estou de acordo com a proposta formulada pela unidade técnica, de expedir determinação aos órgãos envolvidos, no sentido de que seja restabelecido, no prazo de cento e oitenta dias, o planejamento pertinente do Termo de Compromisso 350.788-10, por meio da reelaboração de suas cláusulas, especialmente as que definem os valores de repasse e de contrapartida, e também por meio da apresentação de um novo plano de trabalho. O não cumprimento da determinação enseja a obrigação de ser instaurada tomada de contas especial pelo órgão repassador, a fim de recompor eventuais prejuízos decorrentes de serviços executados sem comprovada funcionalidade.
6.	Tendo em vista as falhas identificadas nos contratos vigentes (paralisação de obras, apesar de se manterem válidas as respectivas ordens de serviço, e formalização incorreta de prazo de execução) , acolho também a proposta de dar ciência à Saneago dessas ocorrências, por configurar descumprimento ao disposto nos arts. 8º, 54 e 55 da Lei 8.666/1993.
7.	No que tange à segunda irregularidade, foram identificados nas planilhas orçamentárias serviços com quantitativos divergentes do projeto, contrariando o disposto no art. 6º, inciso IX, alínea 'f' e art. 7º, § 4º, da Lei 8.666/1993. 
8.	Conforme informado no relatório de auditoria, as ocorrências referem-se à: i) inclusão indevida do serviço de envoltória de areia no Lote 2 de obras; ii) previsão de quantitativos de serviços de terraplanagem no Lote 1, em desacordo com a seção definida no projeto licitado, e iii) previsão de aquisição, no termo de referência da futura licitação do Lote 4, de bombas já adquiridas recentemente. Em decorrência de tais impropriedades, e considerando que os gestores reconheceram duas delas e justificaram outra, acolho a proposta da unidade instrutiva de encaminhar determinações e ciência à Saneago no sentido de regularizar, formalmente, as impropriedades identificadas.'
Dentre as deliberações expedidas, destacam-se:
'9.1. determinar ao Ministério das Cidades, à Caixa Econômica Federal e à Saneamento de Goiás S.A., com fundamento no art. 250, inciso II, do Regimento Interno do TCU (RI/TCU) , e de modo a cumprir com os ditames da Lei 11.578/2007, art. 3º, e do Termo de Compromisso 350.788-10, cláusula segunda, que apresentem a esta Corte, no prazo de 180 dias, a atualização das cláusulas relativas ao Termo de Compromisso 350.788-10/2011, bem como a formalização de um novo plano de trabalho, nos quais estejam necessariamente definidos, entre outros, os seguintes aspectos: valor do empreendimento; valor da contrapartida; vigência; metas específicas; orçamento; prazo de execução das frentes de serviço já iniciadas; prazo de execução das frentes de serviço não iniciadas; e o compromisso formal da entidade interveniente-executora no sentido de que as áreas onde serão locadas as obras e de que os projetos de suporte estarão regularmente disponibilizados por ocasião da retomada dos serviços; 
 (...) 
9.3. determinar à Saneamento de Goiás S.A., com fundamento no art. 250, inciso II, do RI/TCU, que, no prazo de 30 dias, adote as medidas administrativas necessárias junto à Construtora Elevação Ltda. para formalizar a exclusão dos serviços de envoltória de areia do orçamento da adutora objeto do Contrato 149/2015, relativo ao Lote 2 de obras do Sistema de Abastecimento de Água de Goiânia/GO, por estarem em desacordo com o art. 7º, § 4º da Lei 8.666/1993;'
Conforme instrução (peça 127 do TC Processo 008.379/2016-5) da Secretaria de Fiscalização de Infraestrutura Hídrica, de Comunicações e de Mineração (SeinfraCOM) , ainda que a determinação contida no item 9.3 tenha sido considerada atendida, após diversas tentativas de se obter, junto à Saneago, resolução das pendências visando a continuidade das obras, sem sucesso, e, diante da constatação, pela CAIXA, de que as mesmas estavam paralisadas, o Tribunal decidiu, por meio do Acórdão 2344/2021 - TCU - Plenário, determinar ao Ministério de Desenvolvimento Regional a instauração de tomada de contas especial, uma vez não atendido o item 9.1 do referido acórdão. 
	O fundamento para a instauração da Tomada de Contas Especial, conforme consignado na matriz de responsabilização elaborada pelo tomador de contas (peça 1176) , foi a constatação da seguinte irregularidade: 
Inexecução parcial sem aproveitamento útil da parcela executada. A instauração da presente TCE foi uma determinação do TCU, por meio do OFÍCIO 57113-2021-TCU Seproc, que encaminhou o Acórdão 2344/2021-TCU-Plenário. O referido Acordão solicitou a atualização das cláusulas relativas ao Termo de Compromisso 350.788-10/2011, bem como a formalização de um novo plano de trabalho.
Os responsáveis arrolados na fase interna foram devidamente comunicados e, diante da ausência de justificativas suficientes para elidir a irregularidade e da não devolução dos recursos, em 28/10/2021, com fundamento na IN/TCU 71/2012, alterada pela IN/TCU 76/2016 e DN/TCU 155/2016, foi dada continuidade à tomada de contas especial (peça 1) . O processo foi registrado no sistema e-TCE com o número 580/2022.
	No relatório (peça 1177) , o tomador de contas concluiu que o prejuízo importaria no valor original de R$ 43.602.278,68, imputando-se a responsabilidade a Marconi Ferreira Perillo Junior, Governador, no período de 1/1/2011 a 6/4/2018, na condição de dirigente, Júlio Cezar Vaz de Melo, Presidente, no período de 16/5/2012 a 4/6/2012 e 20/11/2013 a 29/12/2014, na condição de dirigente, José Taveira Rocha, Presidente, no período de 29/12/2014 a 24/8/2016, na condição de dirigente, Jalles Fontoura de Siqueira, Presidente, no período de 7/2/2017 a 31/12/2018, na condição de dirigente, José Eliton de Figueredo Júnior, Governador, no período de 7/4/2018 a 31/12/2018, na condição de dirigente, Ronaldo Ramos Caiado, Governador de Estado, no período de 1/1/2019 a 31/12/2022, na condição de dirigente, Ricardo Jose Soavinski, Presidente, no período de 27/12/2018 a 31/12/2022, na condição de dirigente e José Carlos Siqueira, Presidente, no período de 29/8/2016 a 7/2/2017, na condição de dirigente. 
	Em 26/4/2022, a Controladoria-Geral da União emitiu o relatório de auditoria (peça 1180) , em concordância com o relatório do tomador de contas. O certificado de auditoria e o parecer do dirigente do órgão de controle interno concluíram pela irregularidade das presentes contas (peças 1181 e 1182) .
Em 18/7/2022, o ministro responsável pela área atestou haver tomado conhecimento das conclusões contidas no relatório e certificado de auditoria, bem como do parecer conclusivo do dirigente do órgão de controle interno, manifestando-se pela irregularidade das contas, e determinou o encaminhamento do processo ao Tribunal de Contas da União (peça 1183) .
Preliminarmente à análise do caso, foi realizada consulta a portais de notícias do Estado de Goiás, nos quais localizou-se matéria jornalística que tratava da ampliação do sistema de abastecimento de água de Goiânia (peça 1186) . 
Essa informação foi confirmada por relatório obtido no sítio de internet da Saneago (peça 1187) : 'CONTRATAÇÃO SEMI-INTEGRADA DE OBRAS E SERVIÇOS DE ENGENHARIA RELATIVOS À IMPLANTAÇÃO DA ESTAÇÃO ELEVATÓRIA DE ÁGUA TRATADA SENAC, DUPLICAÇÃO DA ADUTORA DE ÁGUA TRATADA SENAC-LESTE CELG E INTERLIGAÇÃO NO CENTRO DE RESERVAÇÃO LESTE CELG (LOTE 1 - LINHÃO GYN-AP) .
Por se tratar de obra possivelmente coincidente com aquela prevista no termo de compromisso analisado neste processo, cujos trechos eram, inclusive, referenciados no relatório do tomador de contas especial, e, diante do elevado interesse social na continuidade do empreendimento, optou-se, preliminarmente à realização de citação dos responsáveis, por obter maiores informações quanto ao atual estado das obras iniciadas no âmbito do TC 0350788-10/2011.
Diante disso, foi realizada diligência junto à Saneago (peças 1238 e 1262) para que informasse:
- qual a relação das obras objeto do contrato 30000383-2021 com aquelas acordadas no âmbito do TC 0350788-10/2011; 
- em que estado se encontram as obras objeto do referido termo de compromisso, detalhando cada etapa quanto ao estado atual de execução; 
- se há previsão de utilização dos materiais adquiridos e serviços executados no âmbito do termo de compromisso, nas obras objeto do contrato 30000383-2021;
- se há referência, nas obras do contrato 30000383-2021, a possíveis recursos já executados no âmbito do TC 0350788-10/2011; 
- se há novo plano de trabalho, relacionado ao termo de compromisso, no qual esteja definido: o valor do empreendimento; o valor da contrapartida; vigência; metas específicas; orçamento; prazo de execução das frentes de serviço já iniciadas; prazo de execução das frentes de serviço não iniciadas; e o compromisso formal da entidade interveniente-executora no sentido de que as áreas onde serão locadas as obras e de que os projetos de suporte estarão regularmente disponibilizados por ocasião da retomada dos serviços. 
Solicitou-se, também, o envio de documentação comprobatória que entender necessária.
Adicionalmente, foi diligenciada (peças 1236 e 1237) a CAIXA para que informasse: 
- se foi notificada a respeito da continuidade das obras relacionadas ao termo de compromisso TC 0350788-10/2011; 
- se foi autorizada a realização de obras adicionais no âmbito do termo de compromisso;
- se há alguma vinculação formal entre as obras do contrato 30000383-2021 da Saneago e as do TC 0350788-10/2011;
- se foi realizada alguma atualização do termo de compromisso referenciado; 
- se foi disponibilizado algum recurso à Saneago ou ao Estado de Goiás a fim de dar continuidade às obras; e
- se há algum relatório de acompanhamento das obras, expedido após sua paralisação em 2016, encaminhado cópias, se for o caso. 	
Após as devidas comunicações, a Saneago (peças 1263 a 1272) e a CAIXA (peças 1239 a 1261) encaminharam as informações solicitadas.
Cabe destacar que, antes de comunicada a respeito da diligência, a Saneago encaminhou elementos adicionais (peças 1191 a 1235) 
ANÁLISE DOS PRESSUPOSTOS DE PROCEDIBILIDADE DA IN/TCU 71/2012
Avaliação de Viabilidade do Exercício do Contraditório e Ampla Defesa
Verifica-se que não houve o transcurso de mais de dez anos desde o fato gerador sem que tenha havido a notificação dos responsáveis pela autoridade administrativa federal competente (art. 6º, II, c/c art. 19 da IN/TCU 71/2012, modificada pela IN/TCU 76/2016) , uma vez que o fato gerador da irregularidade sancionada ocorreu em 11/5/2020, e os responsáveis foram notificados sobre a irregularidade pela autoridade administrativa competente conforme abaixo:
Marconi Ferreira Perillo Junior, por meio do ofício acostado à peça 43, recebido em 3/12/2021, conforme AR (peça 66) .
Júlio Cezar Vaz de Melo, por meio do ofício acostado à peça 46, recebido em 15/12/2021, conforme AR (peça 59) .
José Taveira Rocha, por meio do ofício acostado à peça 48, recebido em 6/12/2021, conforme AR (peça 58) .
Jalles Fontoura de Siqueira, por meio do ofício acostado à peça 50, recebido em 2/12/2021, conforme AR (peça 56) .
José Eliton de Figueredo Júnior, por meio do edital acostado à peça 54, publicado em 11/1/2022.
Ronaldo Ramos Caiado, por meio do ofício acostado à peça 51, recebido em 2/12/2021, conforme AR (peça 63) .
Ricardo Jose Soavinski, por meio do ofício acostado à peça 44, recebido em 10/12/2021, conforme AR (peça 62) .
José Carlos Siqueira, por meio do ofício acostado à peça 49, recebido em 3/12/2021, conforme AR (peça 57) .
Valor de Constituição da TCE 	
Verifica-se, ainda, que o valor atualizado do débito apurado (sem juros) em 1/1/2017 é de R$ 46.230.541,19, portanto superior ao limite mínimo de R$ 100.000,00, na forma estabelecida conforme os arts. 6º, I, e 19 da IN/TCU 71/2012, modificada pela IN/TCU 76/2016. 
OUTROS PROCESSOS/DÉBITOS NOS SISTEMAS DO TCU COM OS MESMOS RESPONSÁVEIS
Informa-se que foram encontrados processos no Tribunal com os mesmos responsáveis:
	Responsável
	Processo

	Marconi Ferreira Perillo Junior
	Processo 033.272/2014-0 [PC, encerrado, 'Prestação de contas relativa ao exercício de 2013']
Processo 022.661/2011-5 [PC, encerrado, 'CONTAS DO EXERCÍCIO DE 2010 - SENADO FEDERAL']
Processo 023.434/2010-4 [PC, aberto, 'PRESTAÇÃO DE CONTAS ANUAL - EXERCÍCIO 2009 - PRODASEN']
Processo 026.768/2012-7 [REPR, encerrado, 'REPR - IRREGULARIDADES EM TRANSFERÊNCIA VOLUNTÁRIA AO ESTADO DE GOIÁS EM DESCONFORMIDADE COM O PRESCRITO NO ARTIGO 14 DA LRF']
Processo 007.722/2006-7 [RL, encerrado, 'Obras e serviços de engenharia de construção do novo aeroporto de Goiânia e elaboração dos respectivos projetos executivos, objeto principal do Contrato 012-EG/2005/0011']
Processo 035.077/2011-5 [TCE, encerrado, 'TCE - TOMADA DE CONTAS ESPECIAL CONVERTIDA EM CUMPRIMENTO AO Acórdão 1038/2010-TCU-Plenário REFERENTE AO CONVÊNIO 240/97']
Processo 021.795/2009-8 [TCE, encerrado, '     MON - DETERMINAÇÃO EXARADA DO TC - Processo 000.439/2005-8']
Processo 036.387/2011-8 [PCEX, encerrado, 'PRESTAÇÃO DE CONTAS EXTRAORDINÁRIAS DA SECRETARIA ESPECIAL DE EDITORAÇÃO E PUBLICAÇÕES  DO SENADO FEDERAL - SEEP, AGREGANDO AS CONTAS DO FUNDO DA SECRETARIA ESPECIAL DE EDITORAÇÃO E PUBLICAÇÕES DO SENADO FEDERAL - FUNSEEP']

	Júlio Cezar Vaz de Melo
	Processo 006.645/2011-9 [RA, encerrado, 'OBRAS DE AMPLIAÇÃO DO SISTEMA DE ABASTECIMENTO DE ÁGUA DE GOIÂNIA/GO- FISCOBRAS 2011']
Processo 007.566/2015-8 [MON, encerrado, 'MON - DETERMINAÇÃO EXARADA DO Acórdão 6800/2014-TCU-Segunda Câmara ITEN 9.7 DO TC - Processo 003.844/2012-9']

	José Taveira Rocha
	Processo 013.653/2016-4 [RA, encerrado, 'FCB2016 - Obras de ampliação do SES em Anápolis/GO']
Processo 008.379/2016-5 [RA, encerrado, 'FCB2016 - Ampliação do Sistema de Abastecimento de Água de Goiânia/GO']

	José Eliton de Figueredo Júnior
	Processo 033.272/2014-0 [PC, encerrado, 'Prestação de contas relativa ao exercício de 2013']

	Ricardo Jose Soavinski
	Processo 035.931/2019-1 [PC, encerrado, 'Prestação de Contas Ordinária de Instituto Chico Mendes de Conservação da Biodiversidade relativa ao Exercício Financeiro de 2018']
Processo 028.103/2017-3 [PC, encerrado, 'Prestação de Contas Ordinária de Instituto Chico Mendes de Conservação da Biodiversidade relativa ao Exercício Financeiro de 2016']
Processo 028.106/2017-2 [PC, encerrado, 'Prestação de Contas Ordinária de Secretaria Executiva do Ministério do Meio Ambiente relativa ao Exercício Financeiro de 2016']
Processo 028.301/2010-2 [PC, encerrado, 'PRESTAÇÃO DE CONTAS ORDINÁRIA DO INSTITUTO CHICO MENDES DE CONSERVAÇÃO DA BIODIVERSIDADE - ICMBIO - EXERCÍCIO DE 2009 - PROCESSO Nº 02070.001461/2010-81 - SIAFI 44207']
Processo 009.217/2004-2 [TCSP, encerrado, 'OF-126-2004-TOMADA DE CONTAS SIMPLIFICADA, REFERENTE AO EXERCÍCIO DE 2003. ']

	José Carlos Siqueira
	Processo 017.523/2009-1 [PC, encerrado, 'PRESTAÇÃO DE CONTAS - EXERCÍCIO 2008']

A tomada de contas especial está, assim, devidamente constituída e em condição de ser instruída.
EXAME TÉCNICO			 
Da análise dos documentos presentes nos autos, verifica-se que Marconi Ferreira Perillo Junior, Júlio Cezar Vaz de Melo, José Taveira Rocha, Jalles Fontoura de Siqueira, José Eliton de Figueredo Júnior, Ronaldo Ramos Caiado, Ricardo Jose Soavinski e José Carlos Siqueira eram as pessoas responsáveis pela gestão e execução dos recursos federais recebidos por meio do termo de compromisso TC 0350788-10/2011, tendo o prazo final para apresentação da prestação de contas expirado em 29/8/2023.
Verifica-se que foi dada oportunidade de defesa aos agentes responsabilizados na fase interna, em obediência aos princípios constitucionais que asseguram o direito ao contraditório e à ampla defesa (art. 5º, LV, da Constituição Federal) , conforme detalhado no item 'Análise dos Pressupostos de Procedibilidade da IN/TCU 71/2012', subitem 'Prejuízo ao Contraditório e Ampla Defesa'.
Entretanto, os responsáveis não apresentaram justificativas suficientes para elidir a irregularidade e não recolheram o montante devido aos cofres do Tesouro Nacional, razão pela qual suas responsabilidades foram mantidas pelo instaurador.
O fato motivador para a deliberação do Tribunal presente no item 9.1 do Acórdão 2344/2021-TCU-Plenário, para que fosse instaurada a presente TCE, foi a paralisação das obras sem alcance de etapa útil.
Por esse motivo foram promovidas as diligências à Saneago e à CAIXA, a fim de dirimir quaisquer dúvidas em relação à retomada das obras, visto que havia notícia da celebração do contrato 30000383-2021 pela Saneago, o que poderia estar relacionado às obras do TC 0350788-10/2011.
Conforme documentação apresentada pela Saneago (peça 1264) , as obras do contrato 30000383-2021 referem-se a objeto distinto daquele integrante do termo de compromisso atual. Entretanto tais obras dependem, para atingir operacionalidade, daquelas a serem concluídas no âmbito do TC 0350788-10/2011.
O objeto do termo de compromisso, conforme apresentado pela Saneago (peça 1265, p. 9-10) , em razão de dificuldades na execução do projeto original, devido a diversas rescisões contratuais, acabou por ser modificado e teve, inclusive, elementos excluídos, caso da Estação Elevatória de Água Tratada Leste CELG que, com anuência da CAIXA, passou a ser executada com recursos próprios da Saneago dentro do contrato 30000383-2021.
Assim, o objeto inicialmente dividido em 3 lotes passou a compor 5 lotes, dos quais, atualmente, conforme informações prestadas pela estatal, um lote está em execução, o lote 1B, um está concluído, o lote 4, enquanto os lotes 1A, 2 e 3 estão em fase de licitação, com previsão de início das obras até o início de 2023. Cabe destacar que os lotes 1A e 2 destinam-se à conclusão de serviços já iniciados e que foram paralisados, respectivamente em 2017 e 2015, em razão da necessidade de readequação do objeto.
No que se refere às informações prestadas pela CAIXA (peça 1239) , em resumo, desde a instauração da tomada de contas especial não foram liberados recursos, realizadas vistorias e nem atualizado o termo de compromisso. No entanto, a Saneago apresentou boletins de medição que evidenciam a continuidade das obras.
O banco também desconhece os termos do contrato 30000383-2021, não havendo como relacioná-lo ao TC 0350788-10/2011. Resta, portanto, à CAIXA, dar continuidade ao acompanhamento da execução do termo de compromisso TC 0350788-10/2011.
Diante dos elementos apresentados, ainda que tenha ficado evidente o mau planejamento das obras, o que foi diretamente responsável pelas diversas paralisações e readequações técnicas, conclui-se que as obras seguem em andamento e estão, a princípio, cumprindo a programação atual do termo de compromisso TC 0350788-10/2011 que está vigente, não restando presentes os elementos ensejadores da instauração desta tomada de contas especial, motivo pelo qual se propõe seu arquivamento, com fundamento no art. 212 do Regimento Interno/TCU c/c o art. 5º, caput, da Instrução Normativa TCU nº 71/2012.
CONCLUSÃO
A partir dos elementos constantes nos autos e do exame das ocorrências descritas na seção 'Exame Técnico', concluiu-se que o processo se encontra em condições de ser arquivado, sem julgamento de mérito, por ausência de pressupostos para seu desenvolvimento válido e regular, com fulcro no art. 212 do Regimento Interno/TCU c/c o art. 5º, caput, da Instrução Normativa TCU nº 71/2012.
PROPOSTA DE ENCAMINHAMENTO
Diante do exposto, submetem-se os autos à consideração superior, propondo:
a) arquivar o processo, sem julgamento de mérito, por ausência de pressupostos para seu desenvolvimento válido e regular, com fulcro no art. 212 do Regimento Interno/TCU c/c os art. 5º, caput, da Instrução Normativa TCU nº 71/2012;
b) dar ciência à CAIXA a respeito da continuidade da execução do termo de compromisso TC 0350788-10/2011 a fim de proceder seu acompanhamento;
c) dar ciência da deliberação que determinar o arquivamento proposto aos srs. Marconi Ferreira Perillo Junior, Júlio Cezar Vaz de Melo, José Taveira Rocha, Jalles Fontoura de Siqueira, José Eliton de Figueredo Júnior, Ronaldo Ramos Caiado, Ricardo Jose Soavinski e José Carlos Siqueira, à Saneago e à CAIXA."
2.	O Ministério Público/TCU, em parecer da lavra da Subprocuradora-Geral Cristina Machado da Costa e Silva, manifestou-se nos seguintes termos (peça 1277) :
"Trata-se de tomada de contas especial instaurada pela Caixa Econômica Federal, em desfavor dos Senhores Marconi Ferreira Perillo Junior (Governador de 1/1/2011 a 6/4/2018) , Júlio Cezar Vaz de Melo (Presidente da Saneago de 16/5/2012 a 4/6/2012 e de 20/11/2013 a 29/12/2014) , José Taveira Rocha (Presidente de 29/12/2014 a 24/8/2016) , Jalles Fontoura de Siqueira (Presidente de 7/2/2017 a 31/12/2018) , José Eliton de Figueredo Júnior (Governador de 7/4/2018 a 31/12/2018) , Ronaldo Ramos Caiado (Governador de 1/1/2019 a 31/12/2022) , Ricardo Jose Soavinski (Presidente de 27/12/2018 a 31/12/2022) e José Carlos Siqueira (Presidente de 29/8/2016 a 7/2/2017) , em razão da não comprovação da regular aplicação dos recursos do Termo de Compromisso n.º 0350788-10/2011, firmado entre a União Federal, por intermédio do Ministério das Cidades, representada pela Caixa Econômica Federal, e o Governo do Estado de Goiás, que teve por objeto a ampliação do Sistema de Abastecimento de Água de Goiânia, com implantação de adutoras, reservatórios, EE, rede e ligações, no âmbito do Programa serviços urbanos de água e esgoto, Ação apoio a sistemas de abastecimento de água.
2.	O TC n.º 0350788-10/2011 previu que a compromitente (União Federal) transferiria ao compromissário (Governo do Estado de Goiás) até o valor de R$ 99.345.004,89, enquanto o co-compromissado (Saneamento de Goiás S/A - Saneago) alocaria R$ 4.030.493,01 a título de contrapartida. A vigência do termo é de 31/10/2011 a 30/6/2023, com prazo para apresentação da prestação de contas em 29/8/2023. Os repasses efetivos da União totalizaram R$ 47.245.520,73.
3.	O termo de compromisso foi fiscalizado pelo TCU no Fiscobras-2016 (TC Processo 008.379/2016-5) , tendo sido proferido o Acórdão 2113/2016-TCU-Plenário (Rel. Min. Augusto Nardes) . A fiscalização envolveu os Contratos nº 1975/2015, nº 149/2016, nº 1976/2015 e nº 1608/2013 (já rescindido) e abrangeu a regularidade do procedimento licitatório, a legalidade da formalização dos contratos e da adequação de suas execuções, a compatibilidade dos quantitativos orçados com os projetos, a funcionalidade da obra, e a regularidade dos procedimentos relativos à rescisão de um dos contratos firmados. O volume de recursos fiscalizados foi de R$ 46.898.083,86.
4.	A Secex-GO e a SeinfraUrbana não identificaram indícios de irregularidade grave que recomendassem a paralisação do aporte de recursos orçamentários ao empreendimento. Porém, foram constatadas duas falhas que demandaram a atuação do Tribunal: a) execução de obra descomprometida com o planejamento e com a exigência de se tornarem funcionais os serviços realizados; e b) quantitativos de serviços no orçamento em desacordo com o projeto da obra.
5.	Em decorrência dessas falhas, o Acórdão 2113/2016-TCU-Plenário expediu as seguintes determinações:
9.1. determinar ao Ministério das Cidades, à Caixa Econômica Federal e à Saneamento de Goiás S.A., com fundamento no art. 250, inciso II, do Regimento Interno do TCU (RI/TCU) , e de modo a cumprir com os ditames da Lei 11.578/2007, art. 3º, e do Termo de Compromisso 350.788-10, cláusula segunda, que apresentem a esta Corte, no prazo de 180 dias, a atualização das cláusulas relativas ao Termo de Compromisso 350.788-10/2011, bem como a formalização de um novo plano de trabalho, nos quais estejam necessariamente definidos, entre outros, os seguintes aspectos: valor do empreendimento; valor da contrapartida; vigência; metas específicas; orçamento; prazo de execução das frentes de serviço já iniciadas; prazo de execução das frentes de serviço não iniciadas; e o compromisso formal da entidade interveniente-executora no sentido de que as áreas onde serão locadas as obras e de que os projetos de suporte estarão regularmente disponibilizados por ocasião da retomada dos serviços;
9.2. notificar ao Ministério das Cidades e à Caixa Econômica Federal, com fulcro no art. 179, § 6º do RI/TCU, que o não cumprimento da determinação supra, no prazo avençado, poderá ensejar a obrigação de instaurar tomada de contas especial, visando à responsabilização pelo débito correspondente aos serviços medidos que não se mostrarem funcionais;
9.3. determinar à Saneamento de Goiás S.A., com fundamento no art. 250, inciso II, do RI/TCU, que, no prazo de 30 dias, adote as medidas administrativas necessárias junto à Construtora Elevação Ltda. para formalizar a exclusão dos serviços de envoltória de areia do orçamento da adutora objeto do Contrato 149/2015, relativo ao Lote 2 de obras do Sistema de Abastecimento de Água de Goiânia/GO, por estarem em desacordo com o art. 7º, § 4º da Lei 8.666/1993;
6.	Posteriormente, ainda no TC Processo 008.379/2016-5, verificado o cumprimento da determinação do subitem 9.3 acima e o descumprimento da determinação do subitem 9.1, foi prolatado o Acórdão 2344/2021-TCU-Plenário, com a seguinte redação:
1.8.1. Determinar, com fundamento no art. 8º, § 1º, da Lei 8.443/1992 c/c o art. 197, § 1º, do Regimento Interno do TCU, ao Ministério de Desenvolvimento Regional que, no prazo de 180 dias, adote providências imediatas com vistas à instauração e remessa a este Tribunal de tomada de contas especial para apuração de irregularidade na execução do Termo de Compromisso 350.788-10/2011, firmado com o Governo do Estado de Goiás, identificação de responsáveis e quantificação de eventual dano, conforme previsto no subitem 9.2 do Acórdão 2113/2016-TCU-Plenário, encaminhando ao TCU, no mesmo prazo, documentação comprobatória da medida;
7.	Cumprindo a determinação do TCU, foi instaurada tomada de contas especial e emitido Relatório de TCE pela Caixa (peça 1177) . Em valor histórico, o tomador de contas entendeu que o dano ao erário seria de R$ 43.602.278,68, sob a responsabilidade dos agentes públicos mencionados no parágrafo inicial. A irregularidade foi descrita como 'inexecução parcial sem aproveitamento útil da parcela executada', e a conduta atribuída aos responsáveis foi 'deixar de tomar as providências necessárias à conclusão de obra ou dos serviços pactuados objeto do instrumento em questão, restando imprestável a parcela executada, seja por ter ficado a obra inacabada, seja porque os serviços executados não foram suficientes para obter o atingimento dos objetivos acordados'.
8.	Por meio de Relatório de Auditoria (peça 1180) , a Controladoria-Geral da União concluiu que a TCE possuía os pressupostos de procedibilidade da IN/TCU nº 71/2012. O Certificado de Auditoria e o Parecer do Dirigente de Controle Interno concluíram pela irregularidade das presentes contas (peças 1181 e 1182) .
9.	Na instrução preliminar (peça 1188) , a Secex-TCE realizou consulta a portais de notícia do Estado de Goiás e identificou matéria jornalística sobre a ampliação do sistema de abastecimento de água de Goiânia (peça 1186) , informação confirmada em relatório de contratos em andamento obtido do site da Saneago (peça 1187) . Neste último, constava o Contrato nº 30000383-2021, assinado em 4/1/2022, no valor de R$ 48.020.344,16, com previsão de encerramento em 29/4/2023, para a 'Contratação semi-integrada de obras e serviços de engenharia relativos à implantação da estação elevatória de água tratada Senac, duplicação da adutora de água tratada Senac-Leste Celg e interligação no centro de reservação Leste Celg (Lote 1 - Linhão GYN-AP) '.
10. Em razão de dúvidas sobre se as obras relacionadas ao Termo de Compromisso nº 0350788-10/2011 teriam sido retomadas, como medida saneadora, a Secex-TCE efetuou as seguintes diligências à Saneago e à Caixa a fim de obter informações e cópias de documentos capazes de dirimi-las.
- diligência à Saneamento de Goiás S.A. (Saneago) para que informasse:
a) qual a relação das obras objeto do Contrato n.º 30000383-2021 com aquelas acordadas no âmbito do Termo de Compromisso n.º 0350788-10/2011;
b) em que estado se encontram as obras objeto do referido termo de compromisso, detalhando cada etapa quanto ao estado atual de execução;
c) se há previsão de utilização dos materiais adquiridos e serviços executados no âmbito do termo de compromisso nas obras objeto do Contrato n.º 30000383-2021;
d) se há referência, nas obras do Contrato n.º 30000383-2021, a possíveis recursos já executados no âmbito do Termo de Compromisso n.º 0350788-10/2011; e
e) se há novo plano de trabalho, relacionado ao termo de compromisso, no qual esteja definido: o valor do empreendimento; o valor da contrapartida; vigência; metas específicas; orçamento; prazo de execução das frentes de serviço já iniciadas; prazo de execução das frentes de serviço não iniciadas; e o compromisso formal da entidade interveniente-executora no sentido de que as áreas onde serão locadas as obras e de que os projetos de suporte estarão regularmente disponibilizados por ocasião da retomada dos serviços.
- diligência à Caixa Econômica Federal para que informasse:
a) se foi notificada a respeito da continuidade das obras relacionadas ao Termo de Compromisso n.º 0350788-10/2011;
b) se foi autorizada a realização de obras adicionais no âmbito do termo de compromisso;
c) se há alguma vinculação formal entre as obras do Contrato n.º 30000383-2021 da Saneago e as do Termo de Compromisso n.º 0350788-10/2011;
d) se foi realizada alguma atualização do termo de compromisso referenciado;
e) se foi disponibilizado algum recurso à Saneago ou ao Estado de Goiás a fim de dar continuidade às obras; e
f) se há algum relatório de acompanhamento das obras, expedido após sua paralisação em 2016, encaminhando cópias, se for o caso.
11. Respondidos os ofícios de diligência, a Secex-TCE elaborou a instrução da peça 1274. A partir dos elementos colacionados pela Saneago e pela Caixa, concluiu a Unidade Técnica que o processo deve ser arquivado, sem julgamento de mérito, por ausência de pressupostos para seu desenvolvimento válido e regular, com base no art. 212 do Regimento Interno/TCU, c/c o art. 5º, caput, da IN/TCU nº 71/2012. 
12. Feito o histórico, passa-se à análise das ocorrências da TCE.
13. Ressai dos autos que sua instauração, por determinação do Acórdão 2344/2021-TCU-Plenário, teve por motivo a constatação de que as obras financiadas com recursos do termo de compromisso foram paralisadas sem alcance de etapa útil. Nos termos da jurisprudência do TCU, a execução parcial de obra sem que resulte aproveitamento ou benefícios à sociedade gera o dever de ressarcimento da quantia despendida.
14. A Saneago informou que as obras do Contrato nº 30000383-2021 (implantação da estação elevatória de água tratada Senac, duplicação da adutora de água tratada Senac-Leste Celg e interligação no centro de reservação Leste Celg) , executadas com recursos próprios da empresa, são distintas daquelas integrantes do Termo de Compromisso nº 0350788-10/2011, mas que tais obras dependem, para atingir operacionalidade, dos empreendimentos a serem concluídos no âmbito do referido termo.
15. Segundo a estatal, o objeto do termo de compromisso foi modificado em razão de dificuldades na execução do projeto original, devido a diversas rescisões contratuais. Inicialmente dividido em 3 lotes, passou a compor 5 lotes, dos quais, atualmente, um lote está em execução (1B) , um está concluído (lote 4) , enquanto os lotes 1A, 2 e 3 estão em fase de licitação, com previsão de início das obras até o início de 2023. Os lotes 1A e 2 destinam-se à conclusão de serviços já iniciados e que foram paralisados, respectivamente em 2017 e 2015, em razão da necessidade de readequação do objeto. A Estação Elevatória de Água Tratada Leste Celg foi excluída do termo de compromisso com anuência da Caixa, e passou a ser executada com recursos próprios da Saneago dentro do Contrato nº 30000383-2021.
16. A Caixa, de sua vez, informou que desde a instauração da TCE não foram liberados recursos, realizadas vistorias ou atualizado o termo de compromisso. Alegou desconhecer os termos do Contrato nº 30000383-2021, não havendo como relacioná-lo ao TC nº 0350788-10/2011.
17. Com efeito, a Saneago conseguiu demonstrar que as obras do Contrato nº 30000383-2021, financiadas com recursos da empresa, em que pese não previstas no escopo do TC nº 0350788-10/2011, inserem-se no contexto mais amplo da concepção e operação do Sistema de Abastecimento de Água de Goiânia e Aparecida de Goiânia. O trecho abaixo do Relatório Técnico da Saneago esclareceu a questão com a identificação das intervenções e suas relações (peça 1264) . A figura 2 do relatório contempla mapa da cidade em que se visualiza a dependência entre as obras dos lotes 1A e 1B do termo de compromisso e a obra do Linhão GYN-APA, objeto do Contrato nº 30000383-2021:
7. As obras do Contrato nº 30000383/2021 não fazem parte do objeto do TC 0350788-10/2011, ou seja, não estão contempladas em seu Plano de Trabalho. Entretanto, do ponto de vista da concepção e operação do Sistema de Abastecimento de Água (SAA) de Goiânia e Aparecida de Goiânia, as obras do contrato em questão dependem das obras dos Lotes 1A e 1B do TC 0350788- 10/2011 para sua plena operação.
8. O Contrato nº 30000383/2021 (ANEXO II) possui como objeto as obras da Estação Elevatória de Água Tratada - EEAT SENAC/LESTE CELG, a duplicação da Adutora de Água Tratada - AAT SENAC/LESTE CELG e a interligação no Centro de Reservação LESTE CELG, na cidade de Goiânia'. O objeto em questão trata-se do Lote 1 do sistema denominado 'Linhão GYN-APA', cujo projeto tem como finalidade principal a interligação e abastecimento da cidade de Aparecida de Goiânia a partir do Sistema João Leite, devido ao seu porte e complexidade, foi dividido em 03 lotes.
9. Ou seja, o Contrato nº 30000383/2021 - Linhão GYN-APA (Lote 1) também refere-se a obras de ampliação e melhorias do SAA de Goiânia e Aparecida de Goiânia, mas não são coincidentes com o objeto do TC 0350788-10/2011. O Contrato em comento é custeado com recursos próprios da Saneago e encontra-se com 30% de execução físico-financeira (ANEXO III) .
10. Do ponto de vista do SAA existente e em ampliação, conforme concepção de projeto, a água armazenada na Barragem João Leite e tratada na Estação de Tratamento de Água (ETA) Mauro Borges segue por gravidade até o Booster ETAG (Lote 1A do TC 0350788-10/2011) onde será bombeada e aduzida pela Adutora ETAG/SENAC (Lote 1B do TC 0350788-10/2011) , ou seja, chegando ao Centro de Reservação (CR) SENAC.
11. Por sua vez, o CR SENAC é um dos principais reservatórios do Sistema João Leite, com capacidade de 40.000 m³, que abastece aproximadamente 340.000 economias de água através de sua interligação com outros reservatórios, adutoras e redes de distribuição situados em sua área de influência. Neste local, através do Contrato nº 30000383/2021 está sendo executada a nova EEAT SENAC para bombeamento da água até do CR LESTE CELG, contemplando também a duplicação da AAT SENAC/LESTE CELG, em DN 1200mm. A Figura 02 apresenta de forma ilustrativa e detalhada a diferença e, ao mesmo tempo, interdependência entre as obras em questão. [negritos no original]  
18. Portanto, não cabe imputar débito aos responsáveis se restou comprovado que as obras do Sistema de Abastecimento de Água retomaram seu andamento, ainda que não sejam as mesmas do termo de compromisso objeto desta TCE e estejam sendo executadas com recursos estaduais. A irregularidade do processo atine à inexecução parcial das obras financiadas com recursos federais sem aproveitamento útil da parcela executada. Com a retomada pela Saneago das obras do SAA, que, como visto, envolve a contratação de vários empreendimentos conexos e interdependentes em termos de funcionalidade e operacionalidade, a irregularidade que ensejaria o dano deixa de existir.
19. O enunciado abaixo da Jurisprudência Selecionada oferece o parâmetro de análise deste caso.
Quando a parcela executada do convênio não for suficiente para o atingimento, ainda que parcial, dos objetivos do ajuste, sem quaisquer benefícios à sociedade, a possibilidade de aproveitamento do que já foi executado em eventual retomada das obras, por se tratar de mera hipótese, não de benefício efetivo, não enseja o correspondente abatimento no valor do débito apurado. (Acórdão 16671/2021-TCU-Primeira Câmara, Rel. Min. Weder de Oliveira; nº 12.170/2019-TCU-Primeira Câmara, Rel. Min. Marcos Bemquerer; nº 11.571/2018-TCU-Primeira Câmara, Rel. Min. Benjamin Zymler; nº 358/2017-TCU-Primeira Câmara, Rel. Min. Benjamin Zymler; e nº 2.828/2015-TCU-Plenário, Rel. Min. Bruno Dantas) 
20. Ao contrário do entendimento esposado acima, que fala em hipótese de a obra inacabada vir a ser aproveitada em eventual retomada, no caso vertente, já existe lote do sistema de abastecimento em construção, o que aumenta a probabilidade de a parcela do empreendimento paga com recursos federais ter plena operatividade no futuro.
21. Conquanto elidida a irregularidade e o débito correspondente, restaram patentes as falhas no descasamento entre o executado e o planejado no termo de compromisso, situação que levou às indesejadas paralisações e readequações técnicas das obras, com comprometimento do alcance dos objetivos do instrumento de repasse e da política pública que dele deveria se servir.
22. O Voto condutor do Acórdão 2113/2016-TCU-Plenário, do Ministro Augusto Nardes, externou as consequências negativas da inadequação entre execução e planejamento na aplicação dos recursos em tela:
4. Quanto à primeira irregularidade, o fato de o objeto previsto no Termo de Compromisso estar sendo implementado sem respeitar exatamente ao planejamento, conforme exigem as normas aplicáveis, tem acarretado indefinição quanto ao seguimento dos serviços e quanto ao percentual das obras que serão efetivamente executadas com os recursos federais repassados. A indefinição, aliada ao atraso na aquisição dos materiais necessários para dar seguimento às obras, contribui para a paralisia, observada na auditoria, e gera risco de não se tornarem funcionais os serviços executados. Considerando que foram aplicados 14% dos recursos previstos para o empreendimento, a persistência da situação atual poderá resultar em prejuízo ao erário.
23. Para corrigir o problema, foi determinado ao Ministério das Cidades, à Caixa e à Saneago que apresentassem ao Tribunal a atualização das cláusulas relativas ao termo de compromisso, bem como a formalização de um novo plano de trabalho, com a necessária definição de diversos parâmetros (item 9.1 do Acórdão 2113/2016-TCU-Plenário) . No monitoramento desta decisão, a SeinfraCom avaliou que não houve a regularização pretendida, e mencionou conclusão concordante da CGU no tocante à ausência de planejamento das obras (ver excerto abaixo da instrução da peça 127 do TC Processo 008.379/2016-5) . Tal quadro redundou na determinação do Acórdão 2344/2021-TCU-Plenário para que o Ministério do Desenvolvimento Regional instaurasse a presente TCE:
53. Na presente instrução, o exame das respostas, conforme diligências encaminhadas pelos ofícios (peças 105 e 106) às unidades jurisdicionadas, apontou que ainda estão pendentes a atualização do Termo de Compromisso 350.788-10/2011 relativo à sua data de vigência, à adequação das metas e cronograma, bem como a comprovação da existência de título legítimo de posse das áreas onde serão realizadas as obras e todos os projetos técnicos de suporte.
54. Adicionalmente às conclusões da auditoria realizada pelo TCU em 2016 (peça 31) , a auditoria realizada pela CGU em 2018 (peça 126) , também concluiu pela ausência de planejamento das obras e serviços objeto do termo de compromisso pactuado e constatou que os investimentos do Governo Federal não estavam sendo executados seguindo os princípios de economicidade, eficiência e eficácia, sendo que as obras se encontravam paralisadas, com baixa execução e sem funcionalidade para as parcelas já concluídas, mesmo após alguns anos de celebração dos ajustes.
24. Tal cenário levanta preocupação sobre em que condições se dará a retomada das transferências de recursos federais para as obras do SAA. A Caixa, no ofício da peça 1239, informou ao TCU que: a) não houve autorização sua para a realização de obras adicionais no âmbito do termo de compromisso; b) o Contrato n.º 30000383-2021 não foi apresentado para sua análise; c) não houve nenhuma atualização do termo de compromisso a partir da instauração da TCE; d) não foram desbloqueados recursos à Saneago após a instauração da TCE; e) o Relatório de Acompanhamento de Engenharia Final de obra concluída do Lote IV (Centros de Reservação Curitiba I e II) foi sobrestado, sem desbloqueio, aguardando a conclusão do processo de TCE.
25. Extrai-se da resposta da Caixa que os recursos do termo de compromisso estão bloqueados aguardando o julgamento da presente TCE, e que não houve nenhuma atualização de seus termos ou autorização para a continuidade das obras nele previstas. Ressalte-se que a União repassou R$ 47.245.520,73 dos R$ 99.345.004,89 pactuados, e que o termo continua vigente até 30/6/2023.
26. No Relatório Técnico da peça 1264, a Saneago informou que manteve a execução das obras contratadas e tem realizado o pagamento das medições com recursos próprios, com envio dos boletins de medição para a Caixa. Aduziu que como o TC nº 0350788-10/2011 encontra-se em Tomada de Contas Especial, a Caixa alegou estar impedida de analisar os documentos recebidos e efetuar o repasse. Citou que no âmbito das obras do termo de compromisso já houve desembolso total de R$ 63.220.429,64, sendo que, desse total, houve repasse de R$ 43.368.742,20.
27. Ao concluir o relatório, a estatal revelou haver urgência e necessidade de retorno dos investimentos federais no SAA, mediante reativação do repasse dos recursos do TC nº 0350788-10/2011, conforme se lê abaixo:
29. Logo, para completa consecução das obras é imprescindível a manutenção do TC 0350788- 10/2011, que garantirá os recursos necessários à execução do objeto e efetiva funcionalidade das unidades, sendo que a Saneago arcará com os recursos complementares necessários, na forma de contrapartida, em conformidade com o Quadro de Composição do Investimento - QCI. Cabe ressaltar que desde 2021 a Companhia vem realizando os pagamentos referente a execução da obra, para posteriormente ressarcimento pelo agente financeiro nos termos do TC 0350788-10/2011.
30. De mais a mais, manter o TC em apreço garante o emprego de recursos federais para beneficiar a população da Região Metropolitana de Goiânia, em consonância com os objetivos e visão do Governo Federal ao implementar o Programa de Aceleração do Crescimento - PAC, vez que todas as unidades que compõem o objeto são essenciais para ampliação, reestruturação e melhorias do sistema de abastecimento de água que atende hoje cerca de 2,5 milhões de cidadãos.
28. Portanto, conquanto o repasse de recursos do termo de compromisso esteja bloqueado em razão das intercorrências que levaram a esta TCE, as perspectivas, doravante, são de que as obras incluídas no referido instrumento voltarão a receber aportes da União, no caso de arquivamento destes autos.
29. Sobre a continuidade de obras suspensas, paralisadas ou inacabadas, cabe observar o que estabelece o art. 45 da Lei de Responsabilidade Fiscal, reproduzido abaixo:
	Art. 45. Observado o disposto no § 5o do art. 5o, a lei orçamentária e as de créditos adicionais só incluirão novos projetos após adequadamente atendidos os em andamento e contempladas as despesas de conservação do patrimônio público, nos termos em que dispuser a lei de diretrizes orçamentárias.
30. A LDO de 2023 (Lei n.º 14.436, de 9 de agosto de 2022) foi mais específica quanto ao tema em seu art. 20, conforme segue:
Art. 20. O Projeto e a Lei Orçamentária de 2023 e os créditos especiais, observado o disposto no art. 45 da Lei Complementar nº 101, de 2000 - Lei de Responsabilidade Fiscal, somente incluirão ações ou subtítulos novos se preenchidas as seguintes condições, no âmbito de cada órgão dos Poderes Executivo, Legislativo e Judiciário, do Ministério Público da União e da Defensoria Pública da União:
I - tiverem sido adequada e suficientemente contemplados:
[...]
b) os projetos e os seus subtítulos em andamento;
[...]
II - os recursos alocados, no caso dos projetos, viabilizarem a conclusão de, no mínimo, uma etapa ou a obtenção de, no mínimo, uma unidade completa, consideradas as contrapartidas de que trata o § 4º do art. 89; e
III - a ação estiver compatível com a Lei do Plano Plurianual 2020-2023.
§ 1º Entende-se como projeto ou subtítulo de projeto em andamento aquele cuja execução financeira, até 30 de junho de 2022:
I - tenha ultrapassado vinte por cento do seu custo total estimado; ou
II - no âmbito dos Orçamentos Fiscal e da Seguridade Social, seja igual ou superior a R$ 10.000.000,00 (dez milhões de reais) , desde que tenha sido iniciada a execução física. 
31. Depreende-se da legislação acima e das manifestações da Caixa e da Saneago ser alta a probabilidade de desbloqueio de recursos federais para consecução das obras remanescentes do Termo de Compromisso nº 0350788-10/2011. De modo a evitar novo descomprometimento entre as etapas de implementação e planejamento dos investimentos restantes, entendemos oportuno que o Tribunal emita alerta ao Ministério do Desenvolvimento Regional e à Caixa Econômica Federal sobre os riscos desse acontecimento e formas de preveni-lo.
32. Pelo exposto, esta representante do Ministério Público de Contas propõe:
a) arquivar o presente processo, sem julgamento de mérito, por ausência de pressupostos para seu desenvolvimento válido e regular, com fulcro no art. 212 do Regimento Interno/TCU, c/c o art. 5º, caput, da IN/TCU n.º 71/2012;
b) alertar o Ministério do Desenvolvimento Regional e a Caixa Econômica Federal que, na retomada dos repasses dos recursos do Termo de Compromisso nº 0350788-10/2011, ou de outro instrumento que venha a substituí-lo, para as obras de ampliação do Sistema de Abastecimento de Água de Goiânia, atentem para a não repetição das falhas identificadas nesta TCE, envidando esforços para que haja o devido acompanhamento, fiscalização e controle dos recursos repassados ao Governo do Estado de Goiás e à Saneamento de Goiás S/A, de modo a assegurar que a execução das obras pela compromissada cumpra adequadamente com o planejamento do objeto e com a política pública adjacente, bem assim com a exigência de os serviços realizados se tornarem funcionais, garantindo, ainda, que as cláusulas do termo de compromisso e o plano de trabalho sejam fielmente observados."
3.	Após esses pronunciamentos foram ainda juntados ao processo (peças 1278 a 1280) relatórios da Saneago informando sobre o regular andamento das obras em execução, conforme relatório fotográfico, e a situação dos editais de contratação em andamento, considerando a divisão em 5 lotes, com previsão de conclusão em 2023 e 2024, conforme a seguinte informação extraída do Relatório Técnico 1799/2022 constante da peça 1279 destes autos:
	
	É o relatório.

não há

Procuradora-Geral Cristina Machado da Costa e Silva.

TOMADA DE CONTAS ESPECIAL. OBRAS DO PAC. AMPLIAÇÃO DO SISTEMA DE ABASTECIMENTO DE ÁGUA DE GOIÂNIA. PARALISAÇÃO DAS OBRAS SEM CONCLUSÃO DE ETAPA ÚTIL ENSEJANDO A DEVOLUÇÃO DOS RECURSOS. CONSTATAÇÃO DE RETOMADA DAS OBRAS COM RECURSOS PRÓPRIOS, AOS QUAIS HÁ NECESSIDADE DE COMPLEMENTAÇÃO DOS RECURSOS FEDERAIS BLOQUEADOS PELA CAIXA. AUSÊNCIA DE PRESSUPOSTOS PARA A TOMADA DE CONTAS ESPECIAL. ARQUIVAMENTO. ALERTA AO ÓRGÃO/ENTIDADE CONCEDENTE SOBRE A NECESSIDADE DE ACOMPANHAMENTO.

TOMADA DE CONTAS ESPECIAL (TCE)

Unidade de Auditoria Especializada em Tomada de Contas Especial (AudTCE).

Em exame tomada de contas especial instaurada pela Caixa Econômica Federal em atendimento à determinação constante do subitem 1.8.1 do Acórdão de Relação 2.344/2021 - TCU - Plenário (Rel. o Ministro Augusto Nardes) , em face da paralisação injustificada e sem conclusão de etapa útil das obras objeto do Termo de Compromisso 350.788-10/20211, firmado entre o então Ministério do Desenvolvimento Regional e o Governo do Estado de Goiás.
2.	Atendendo à determinação do acórdão, o tomador de contas elaborou seu relatório e concluiu que o prejuízo importaria no valor original de R$ 43.602.278,68, correspondente aos recursos até então desbloqueados para execução do objeto, de um total previsto no instrumento da ordem de R$ 99.345.004,89, relativos aos recursos da União.
3.	Imputou então responsabilidade aos governadores Marconi Ferreira Perillo Junior (1/1/2011 a 6/4/2018) , José Eliton de Figueredo Júnior (7/4/2018 a 31/12/2018) , e Ronaldo Ramos Caiado (1/1/2019 a 31/12/2022) . Além desses, foram arrolados os então presidentes da Saneago, Srs. Júlio Cezar Vaz de Melo (16/5/2012 a 4/6/2012 e 20/11/2013 a 29/12/2014) , José Taveira Rocha (29/12/2014 a 24/8/2016) , Jalles Fontoura de Siqueira (7/2/2017 a 31/12/2018) , Ricardo Jose Soavinski (27/12/2018 a 31/12/2022) , e José Carlos Siqueira (29/8/2016 a 7/2/2017) . Esses foram notificados e arrolados na fase interna, sendo o processo remetido a este Tribunal.
4.	Efetuadas diligências preliminares junto à Saneago e à Caixa, concluiu a unidade instrutiva pelo arquivamento do processo, por ausência de pressuposto para seu desenvolvimento válido e regular, e ciência à Caixa acerca da continuidade da execução do termo de compromisso, o qual teve sequência com recursos próprios da Saneago, a fim de que a Caixa proceda ao acompanhamento.
5.	Em seu pronunciamento, também transcrito no relatório precedente, a Subprocuradora-Geral Cristina Machado da Costa e Silva manifestou-se no mesmo sentido. 
6.	Consoante a representante do Ministério Público, depreende-se da legislação mencionada (LDO) e das manifestações da Caixa nos autos, ser alta a probabilidade de desbloqueio dos recursos federais ainda disponíveis para consecução das obras remanescentes do Termo de Compromisso nº 0350788-10/2011. Assim, de modo a evitar novo descomprometimento entre as etapas de implementação e planejamento dos investimentos restantes, entende oportuno que o Tribunal emita alerta ao Ministério do Desenvolvimento Regional e à Caixa Econômica Federal sobre os riscos desse acontecimento, de forma a prevenir ocorrências como as apontadas inicialmente na instauração desta TCE, que conduziram à paralisação do empreendimento.
7.	Ante o que restou apurado pela unidade instrutiva e pelo Ministério Público/TCU, bem assim, considerando as informações complementares enviadas pela Saneago, que fiz inserir ao final do relatório precedente, dando conta do andamento dos 5 lotes de licitação correspondentes a todas as etapas construtivas da abrangente ampliação do sistema de abastecimento de água de Goiânia, acompanho os pareceres no sentido do arquivamento deste processo, vez que se vislumbra a continuidade construtiva com aproveitamento das etapas iniciadas, não restando presentes os pressupostos de desenvolvimento válido e regular da TCE.
8.	Consigno ainda que acolho os ajustes oferecidos na proposição da representante do Ministério Público/TCU, notadamente, relativos ao alerta proposto.
	Ante o exposto, acolhendo os pronunciamentos uniformes da unidade instrutiva e do Ministério Público/TCU, manifesto-me por que o Tribunal aprove o acórdão que ora submeto à deliberação deste Colegiado.
TCU, Sala das Sessões, em 21 de março de 2023.
AUGUSTO SHERMAN CAVALCANTI 
Relator